【裁判字號】    91,保險上,68
【裁判日期】    920408
【裁判案由】    給付保險金
【裁判全文】
臺灣高等法院民事判決  九十一年度保險上字第六八號
    上  訴  人  國泰人壽保險股份有限公司
    法定代理人  黃調貴
    訴訟代理人  吳光陸律師
    被上訴人    甲○○
    訴訟代理人  廖忠信律師
    複代理人    周文哲律師
右當事人間請求給付保險金事件，上訴人對於中華民國九十一年十月三十日臺灣臺北
地方法院九十年度保險字第七九號第一審判決提起上訴，本院判決如左：
    主      文
上訴駁回。
第二審訴訟費用由上訴人負擔。
    事      實
甲、上訴人方面：
壹、聲明：
一、原判決關於不利上訴人部分廢棄。
二、右開廢棄部分，被上訴人在第一審之訴及假執行之聲請均駁回。
貳、陳述：除與原判決記載相同部分，予以引用外，並補稱略以：
一、本件被保險人黃松之死亡與酗酒具有因果關係。
二、本件被保險人有酒癮而繼續喝酒，將導致死亡，被保險人不理會先前已因喝酒而
乙、被上訴人方面：
壹、聲明：如主文所示。
貳、陳述：與原判決記載相同，茲引用之。
    理    由
一、本件被上訴人起訴主張：被上訴人之胞弟黃松分別於民國（下同）八十八年五
    月十九日投保上訴人公司之「真情一○一終身壽險」，保險金額新台幣（下同）
    三百萬元；及八十八年十月二十六日投保上訴人公司之「國泰定期保險」，保險
    金額五百萬元，受益人均為被上訴人（上開二件保險契約，下稱系爭保險契約）
    ；嗣黃松於九十年三月四日被發現於自宅床上死亡，死亡原因為心因性猝死等
    情，爰依系爭保險契約之約定及保險法第一百零一條之規定，求為命上訴人給付
    保險金八百萬元及自九十年三月五日起至清償日止，按年息百分之十計付利息之
    判決（原審判決上訴人應給付被上訴人八百萬元及自九十年三月二十五日起至清
    償日止，按年息百分之十計算之利息；而駁回被上訴人其餘之請求。上訴人就其
    敗訴部分聲明不服；被上訴人就其敗訴部分未聲明不服）。
    上訴人則以：黃松於投保前明知自己有酒癮、酗酒及胃潰瘍疾病，但於投保時
    ，對於上訴人書面詢問伊過去一年有無酒精成癮、胃潰瘍等事項，竟答「否」，
    違反告知義務，上訴人乃依保險法第六十四條第二項之規定，解除系爭保險契約
    ；又黃松屢因喝酒跌倒受傷，而酒精中毒足以死亡，為一般人所知悉，黃松
    仍然繼續飲酒，顯有導致死亡結果之故意，上訴人亦可依保險法第二十九條第二
    項但書之規定，拒絕理賠云云，資為抗辯。
二、經查被上訴人主張黃松向上訴人公司投保系爭保險契約，保險金額合計八百萬
    元，均以伊為受益人，嗣黃松於九十年三月四日被發現於自宅床上死亡，死亡
    原因為心因性猝死之事實，業據其提出人壽保險單、壽險要保書及相驗屍體證明
    書為證（見原審卷第一○至二三頁），且為上訴人所不爭執，自堪信為真實。
三、上訴人雖抗辯黃松於投保前明知自己有酒癮、酗酒及胃潰瘍疾病，但於投保時
    ，對於上訴人書面詢問伊過去一年有無酒精成癮、胃潰瘍等事項，竟答「否」，
    違反告知義務云云。惟查系爭保險契約要保書中「被保險人告知書及聲明事項」
    及體檢告知書有關上述事項之詢問為：「過去一年內是否曾因患有下列疾病，而
    接受醫師治療、診療及用藥？酒精或藥物濫用成癮、眩暈症。食道、胃、十
    二指腸潰瘍或出血、潰瘍性大腸炎˙˙˙？」（見原審卷第一五、二○、二一五
    頁），亦即以黃松就上開詢問事項填具「否」時起過去一年內曾因患有上述疾
    病，而接受醫師治療、診療及用藥，始得謂黃松違反告知義務。然經原審依上
    訴人之聲請，分別向新竹縣「東元綜合醫院」、行政院衛生署新竹醫院、苗栗縣
    「苑裡李綜合醫院」及新竹市「南門綜合醫院」函調黃松就診之病歷資料結果
    ，發現於黃松最後填具告知書之八十八年十月二十六日以前，並無黃松因酒
    精或藥物濫用成癮而接受醫師治療、診療及用藥之紀錄，有上述醫院之病歷資料
    可稽（見原審卷第五二至五七、八五至一○○、一○三至一一六、一一七至一四
    三頁）。又上訴人雖另抗辯依黃松於「苑裡李綜合醫院」病歷中九十年二月二
    日「護理評估單」第四項生活習慣有關個人嗜好，喝酒部分記載：每日量少、已
    喝五─六年；行政院衛生署新竹醫院（即前台灣省立新竹醫院）八十九年九月二
    十九日急診病歷記載：黃松因酒後不適而送急診；南門綜合醫院八十九年十月
    二十日急診病歷護理記錄記載：黃松係因喝酒跌入水溝，被人救起送急診；黃
    松並於前台灣省立新竹醫院八十八年八月二十七日診斷出食道潰瘍，八十八年
    八月二十日診斷出胃潰瘍，依醫學常識，酒精會造成人體消化性潰瘍，故黃松
    之胃潰瘍應係酒精長期所致云云；惟查胃潰瘍之成因多端，未必係因飲酒成癮所
    致，而上訴人復不能舉證證明黃松胃潰瘍之發生係由於酒精成癮所致，故尚難
    以黃松就「過去一年內是否曾因酒精或藥物濫用成癮，而接受醫師治療、診療
    及用藥」之詢問事項，勾選「否」，即謂黃松違反告知義務；至黃松就「過
    去一年是否曾因食道、胃、十二指腸潰瘍或出血，而接受醫師治療、診療及用藥
    」之詢問事項，勾選「否」，惟查黃松之死亡原因係心因性猝死（見原審卷第
    一九九頁相驗屍體證明書），顯與胃潰瘍無關，依保險法第六十四條第二項但書
    規定，上訴人以黃松違反據實說明義務為由，解除系爭保險契約，即屬無據，
    不生合法解除契約之效力。
四、上訴人雖復抗辯黃松有酒癮而繼續飲酒，有不確定故意導致死亡，伊亦可依保
    險法第二十九條第二項但書之規定，拒絕理賠云云。惟查上訴人既不能舉證證明
    黃松故意飲酒導致死亡，尚難僅憑黃松於生前投保後，有飲酒之行為，遽認
    定黃松有使保險事故發生之故意，足見上訴人所抗辯伊亦可依保險法第二十九
    條第二項但書之規定，免除賠償責任云云，亦屬無據。
五、從而，被上訴人依據系爭保險契約之約定及保險法第一百零一條之規定，請求上
    訴人給付保險金八百萬元，及自九十年三月二十五日起至清償日止按年息百分之
    十計算之利息（見原審卷第二０六頁理賠申請書，並參照保險法第三十四條第二
    項規定）部分自屬應予准許。原審就上開部分所為上訴人敗訴之判決，並無不合
    ，上訴論旨仍執前詞指摘原判決此部分不當，求予廢棄改判，為無理由。
六、至兩造其餘之攻擊或防禦方法及未經援用之證據，經本院斟酌後，認為均不足以
    影響本判決之結果，自無逐一詳予論駁之必要。併此敘明。
七、據上論結，本件上訴為無理由，依民事訴訟法第四百四十九條第一項、第七十八
    條，判決如主文。
中      華      民      國    九十二    年      四      月      八      日
                              民事第十三庭
                                  審判長法  官  林  鄉  誠
                                        法  官  劉  清  景
                                        法  官  鄭  威  莉
右正本係照原本作成。
如不服本判決，應於收受送達後二十日內向本院提出上訴書狀，其未表明上訴理由者
，應於提出上訴後二十日內向本院補提理由書狀（均須按他造當事人之人數附繕本）
上訴時應提出委任律師或具有律師資格之人之委任狀；委任有律師資格者，另應附具
律師資格證書及釋明委任人與受任人有民事訴訟法第四百六十六條之一第一項但書或
第二項（詳附註）所定關係之釋明文書影本。
中      華      民      國    九十二    年      四      月      九      日
                                        書記官  吳  瑞  英
附註：
民事訴訟法第四百六十六條之一（第一項、第二項）：
對於第二審判決上訴，上訴人應委任律師為訴訟代理人。但上訴人或其他法定代理人
具有律師資格者，不在此限。
上訴人之配偶、三親等內之血親、二親等內之姻親，或上訴人為法人、中央或地方機
關時，其所屬專任人員具有律師資格並經法院認為適當者，亦得為第三審訴訟代理人
。


司法院資訊處製作；財團法人民間司法改革基金會備份。
